臺灣高等法院臺中分院民事判決　九十三年度上更(一)字第二三號
　　　上　訴　人　大倡國際商務股份有限公司
　　　法定代理人　甲○○
　　　被　上訴人　中租迪和股份有限公司
　　　法定代理人　乙○○
右當事人間清償債務事件，上訴人對於中華民國八十九年十二月七日臺灣彰化地方法
院八十九年訴字第七○七號第一審判決提起上訴，本院於九十三年八月十一日言詞辯
論終結，判決如左：
      主      文
原判決廢棄。
被上訴人在第一審之訴駁回。
第一、二審及發回前第三審訴訟費用由被上訴人負擔。
      事實及理由
一、被上訴人之法定代理人已變更為乙○○先生，地址亦變更為台北市○○區○○路
    三六二號八樓，有公司變更登記表可證（被上證一參照），被上訴人爰予聲明承
    受訴訟，合先敘明。
二、本件被上訴人於原審起訴主張：伊於民國（下同）八十七年六月二十五日受讓訴
    外人金伍興實業股份有限公司（下稱金伍興公司）對被上訴人之貨款債權，伊係
    同年七月三十一日與金伍興公司簽訂「國內應收帳款受讓管理合約書」（下稱受
    讓管理合約）時，始取得金伍興公司與被上訴人間之工程合約，而知悉債權不得
    轉讓之約定，為善意之受讓人，且伊取得支票後，協同金伍興公司人員前往被上
    訴人處，刪除支票上指定受款人與禁止背書轉讓之記載，足見被上訴人已默示同
    意解除禁止轉讓之約定，至八十八年七月止，被上訴人計有新台幣（下同）二百
    零四萬二千元貨款未獲清償等情，爰求為命被上訴人如數給付並加計法定遲延利
    息之判決。原審為被上訴人全部勝訴之判決，被上訴人答辯聲明為：駁回上訴。
三、上訴人則以：
    (一)否認被上訴人與金伍興公司間於八十七年六月間即有口頭債權讓與協議，被上
      訴人與金伍興公司之債權讓與書面契約係於八十七年七月三十一日訂立，金伍
      興公司於讓與當時，對尚未享有之債權非前債權讓與效力所及，受讓之被上訴
      人不得據以前之讓與行為對新發生之債務行使請求權。
    (二)上訴人與金伍興公司間書面約定系爭債權不得讓與，此為被上訴人所知悉。
    (三)另上訴人既於不同時間就不同之標的物訂立承攬契約，因之所生之債權自係獨
      立之請求權，亦即屬不同之訴訟標的，被上訴人受讓金伍興公司之債權係於八
      十七年七月三十一日，其通知上訴人時，上訴人與金伍興公司間尚未簽訂第二
      份之Ｃ、Ｄ棟工程契約，前所為債權讓與之通知，其效力不及於第二份合約所
      生債權。
    (四)依被上訴人提「國內應收帳款受讓管理合約書」第一條第一款之記載及其所述
      ，其受讓之債權數額未必與上訴人與金伍興公司間之合約相符，一合約所生之
      債權可因給付期之不同而分別讓與，則被上訴人與金伍興公司間有關債權讓與
      行為，係基於被上訴人嗣後之「選定」行為，僅就該選定之債權發生讓與之效
      力，自應就個別選定之債權通知上訴人。被上訴人既自認僅於八十七年六月二
      十四日一次發送債權讓與之存証信函與上訴人，未有其他通知行為，則就系爭
      債權之讓與顯未通知上訴人。
    (五)另該工程合約並無第三人清償之約定，且該筆貨款債權早經金伍興公司領取，
      上訴人復與金伍興公司簽訂協議書，由上訴人給付尾款三十六萬零三百七十六
      元後，金伍興公司不得以任何理由，向上訴人索取未付工程款項及其他損失，
      故被上訴人即不得依其與金伍興公司間之約定而對上訴人行使權利等語，資為
      抗辯。
    原審判決如前所述，上訴人提起上訴，聲明為：(一)原判決廢棄；(二)駁回被上訴人
    在第一審之訴。
四、兩造不爭執事項：
    (一)上訴人於八十七年五月十八日與訴外人金伍興公司就Ａ、Ｂ棟廠房彩色鋼板工
      程訂立工程合約，暫定總價六百七十二萬元，於同年六月三十日前完工。同年
      八月二十七日另就Ｃ、Ｄ棟訂立工程合約，暫定總價二百三十二萬六千三百六
      十四元，應於同年九月十五日前完工，此有上訴人在原審所提工程合約書可稽
      。
    (二)金伍興公司於八十七年六月二十四日以其已與被上訴人簽訂國內應收帳款受讓
      管理合約為由，將其對上訴人之應收帳款債權讓與被上訴人，而發彰化郵局第
      一六六一號存證信函，並於同年六月二十五日送達上訴人，此有被上訴人所提
      郵局存證信函及掛號郵件收件回執可證。
    (三)被上訴人及金伍興公司未另外發債權讓與通知書與上訴人。
    (四)上訴人就第一份合約應付之工程款，曾簽發三張支票，面額合計四百二十一萬
      七千三百元，由金伍興公司偕同被上訴人前往上訴人處以金伍興公司名義簽收
      ，再交被上訴人提示兌領，有該三張支票正、反面及簽收單可稽。
    以上事實均堪信為真實，而被上訴人所主張之款項，係第二份合約所生之工程款
    ，為被上訴人於原審自認（見原審卷四七頁），自信為真正。
五、兩造爭執之事項：
    (一)被上訴人主張其於八十七年六月間與金伍興公司口頭約定而受讓金伍興公司對
      上訴人現在及將來發生之債權，並由金伍興公司通知上訴人，該通知已於同月
      二十五日送達，故上訴人與金伍興公司簽訂第二份合約所生之系爭債權已合法
      讓與被上訴人。上訴人則以系爭債權與金伍興公司書面約定不得讓與，此為被
      上訴人所知悉，且上訴人既於不同時間就不同之標的物訂立承攬契約，因之所
      生之債權自係獨立之請求權，亦即屬不同之訴訟標的，被上訴人前受讓金伍興
      公司之債權並通知上訴人時，上訴人與金伍興公司間既尚未簽訂第二份契約，
      前所為債權讓與之通知，效力不及於第二份合約所生債權；上訴人更否認被上
      訴人與金伍興公司間於八十七年六月間即有口頭之債權讓與協議。
    (二)上訴人另主張其於金伍興公司完工後，簽訂協議書，由上訴人給付尾款三十六
      萬零三百七十六元，該協議書第七條更載明「今後乙方（指金伍興公司）均不
      得以任何理由向甲方（指上訴人），要求索取未付之工程款項及其他損失」。
      被上訴人則否認該協議書之真正，且認該協議書對被上訴人不生效力。
六、是本件主要爭執點，厥為首應審究者乃被上訴人於八十七年六月二十四日以彰化
    郵局第一六六一號存証信函所為債權讓與通知，於同年月二十五日送達上訴人，
    其效力是否及於上訴人？經查：
    (一)按債權之讓與，乃債權人將其權利讓與第三人之謂，是以債權之讓與，需以有
      債權存在為前提（最高法院五十三年度台上字第三五一號判決參照）；若無債
      權存在，根本無債權讓與之問題；至於將來債權之讓與，無非附停止條件或始
      期之債權讓與，惟其債權人及債務人亦先有契約合意該債權附有停止條件或期
      限，始有所謂債權讓與。本件被上訴人與訴外人金伍興公司於八十七年七月三
      十一日所訂立之債權讓與契約即「國內應收帳款受讓管理合約書」第九條約定
      ，本約有效期間二年。第一條第二項約定：「丙方（指債務人）選定后，由乙
      方（指被上訴人即債權買受人）出具管理同意書予甲方（指金伍興公司即債權
      出賣人），甲方應將對所有經選定之丙方因銷貨或提供勞務取得之所有應收帳
      款（含現有及將來發生）讓與乙方。」，第二條約定：「於本約有效期間內，
      甲方應交付其所有應收帳款資料予乙方，供乙方選定丙方之用。」，是訴外人
      金伍興公司顯係以經被上訴人所選擇之特定債務人為標的，就其現在及契約有
      效期間內將來之債權讓與被上訴人，乃訴外人金伍興公司與被上訴人公司間約
      定，其效力僅能於彼等之間，不及於契約以外之第三人。
    (二)訴外人金伍興公司於同年六月二十五日送達上訴人之彰化郵局第一六六一號存
      証信函，記載：「為提升服務品質，本公司已與中租迪和股份有限公司簽訂國
      內應收帳款受讓管理合約，協助本公司之帳款管理工作。自交貨發票日八十七
      年六月二十三日起，至中租迪和股份有限公司通知貴公司終止應收帳款受讓管
      理合約止，．．．」（見本院前審卷第五十七頁），其債權讓與效力僅能於已
      經存在之債權，不及於尚未發生之債權，因其不能預見其與上訴人會發生如何
      債權債務關係；是以訴外人金伍興公司就與上訴人於八十七年八月二十七日另
      就Ｃ、Ｄ棟訂立工程合約，所產生即第二份合約所生之工程款之二百三十二萬
      六千三百六十四元債權，非債權讓與效力所及，而被上訴人主張其受讓金伍興
      公司之上開債權係於八十七年七月三十一日，其通知上訴人斯時，上訴人與金
      伍興公司尚未簽訂第二份之Ｃ、Ｄ棟工程契約，前所為債權讓與之通知，其效
      力不及於第二份合約所生債權等語，自可採信。
    (三)至被上訴人另稱，上訴人自認對被上訴人已受讓之債權其中三筆已為清償，被
      上訴人取得支票後並協同金伍興公司前往上訴人處，刪除指定受款人與禁止背
      書轉讓之記載，足見上訴人有默示同意要解除債權不得轉讓之約定云云。惟票
      據係無因証券，禁止背書轉讓記載之目的在使記載者藉以保留對於受款人之抗
      辯權，免去與受款人以外之人多生票據關係，縱有背書轉讓記載之票據雖不得
      依背書轉讓，仍不妨依一般債權轉讓之方法為之。故禁止背書轉讓記載之刪除
      ，僅係為達成票據流通性之目的，尚難直指或証明其以解除債權禁止轉讓為原
      因關係。又被上訴人亦自認其中三紙支票均由訴外人金伍興公司先簽章領取始
      轉交被上訴人兌領（見本院卷第一百五十六頁），此亦有請（貨）款寄付簽收
      單附卷足按（見原審卷第六十一至六十三頁），苟兩造確認被上訴人已有效受
      讓該債權，當無須再先由金伍興公司簽收之理。再者，統一發票僅係納稅或報
      稅憑証，非債權憑証，縱上訴人曾以訴外人金伍興公司簽發之三紙統一發票作
      為報稅之用，而其與金伍興公司間確有工程合約關係，其持以作為報稅証明，
      則與本件兩造債權受讓之有效性無涉，被上訴人請求查明，但復未說明查明何
      事，其請求顯無必要。
    (四)綜上所述，訴外人金伍興公司於讓與其所謂之債權時，根本對上訴人尚無上開
　　　第二份契約之債權存在可資讓與，訴外人金伍興公司於八十七年六月二十五日
　　　送達上訴人之彰化郵局第一六六一號存證信函，所為當時尚不存在之債權讓與
　　　，對於上訴人而言，自非有效，自無庸論述被上訴人是否知悉其債權得否讓與
　　　，併此敘明。
七、從而，被上訴人本於無效之債權受讓契約，請求上訴人給付工程款，即非有理，
    原審遽以准許，尚有未洽。上訴論旨指摘原判決不當，求予廢棄，為有理由，應
    由本院廢棄改判駁回被上訴人在第一審之訴。被上訴人請求傳訊上訴人之法定代
    理人及兩造其餘攻擊防禦方法與判決之結果，不生影響，不予一一論述。
據上論結，本件上訴為有理由，爰依民事訴訟法第四百五十條第一項、第四百六十三
條、第七十八條判決如主文。
中　　　華　　　民　　　國　　九十三　　年　　　八　　　月　　二十六　　日
~B1民事第一庭審判長法　官　林陳松
~B2　　　　　　　　法　官　李寶堂
~B3　　　　　　　　法　官　鄭金龍
右為正本係照原本作成。
如對本判決上訴，須於收受判決送達後二十日內向本院提出上訴書狀，其未表明上訴
理由者，應於提出上訴後二十日內向本院提出上訴理由書(須按他造人數附具繕本)。
上訴時應提出委任律師為訴訟代理人之委任狀。具有民事訴訟法第四百六十六條之一
第一項但書或第二項之情形為訴訟代理人者，另應附具律師及格證書及釋明委任人與
受任人有該條項所定關係之釋明文書影本。
~B　　　　　　　　書記官　林桂鳳
中　　　華　　　民　　　國　　九十三　　年　　　八　　　月　　二十七　　日
                                                                        Ｂ
